臺灣士林地方法院刑事判決　　　　 96年度易更（一）字第3號
公　訴　人　臺灣士林地方法院檢察署檢察官
被　　　告　乙○○
上列被告因詐欺案件，經檢察官聲請簡易判決處刑（95年度偵字
第3668號），本院士林簡易庭認為不得簡易判決處刑（95年度士
簡字第1044號），移由本院刑事庭依通常程序審理，經本院判決
後（95年度易字第1298號），臺灣士林地方法院檢察署檢察官提
起上訴，由臺灣高等法院以96年度上易字第1051號撤銷發回，本
院判決如下：
    主  文
乙○○幫助犯詐欺取財罪，處有期徒刑參月，如易科罰金以銀元
參佰元即新臺幣玖佰元折算壹日，減為有期徒刑壹月又拾伍日，
如易科罰金以銀元參佰元即新臺幣玖佰元折算壹日。
    事  實
一、乙○○依一般社會生活經驗，本可預見將自己帳戶提供予不
    認識之他人使用，可能因此供詐騙集團以詐術使他人將款項
    匯入後，再予提領運用，竟不違背其本意，基於幫助詐欺之
    犯意，於民國94年7 月5 日至臺北市南港區○○○路○ 段99
    4 號中華郵政股份有限公司南港後山埤郵局（下稱南港後山
    埤郵局）開立帳號00000000000000號帳戶後，隨即於某不詳
    時、地，將前揭帳戶之存摺、金融卡及密碼以不詳之代價販
    售或無償提供予不詳姓名、年籍之詐騙集團成員，幫助身份
    不詳之詐騙集團成員實行詐欺犯行。嗣於94年7 月22日下午
    1 時50分許，甲○○接獲該詐騙集團成員來電佯稱銀行行員
    催繳信用卡費，甲○○不疑有他，陷於錯誤，旋即於同日下
    午2 時15分許，前往臺北縣淡水鎮○○路139 號萊爾富超商
    內，依詐騙集團指示操作提款機，將新臺幣（下同）2 萬9,
    999 元匯入乙○○之南港後山埤郵局帳戶內，再由詐騙集團
    成員提領取款，迨甲○○察覺有異報警處理，方知受騙，始
    循線查悉上情。
二、案經臺北市政府警察局南港分局報請臺灣士林地方法院檢察
    署檢察官聲請簡易判決處刑。
    理  由
壹、程序部分：
一、按被告以外之人於審判外之言詞或書面陳述，除法律有規定
    者外，不得作為證據；又被告以外之人於審判外之陳述，雖
    不符合同法第159 條之1 至第159 條之4 之規定，但經當事
    人於審判程序同意作為證據，法院審酌該言詞陳述或書面陳
    述作成時之情況，認為適當者，亦得為證據。當事人、代理
    人或辯護人於法院調查證據時，知有第159 條第1 項不得為
    證據之情形，而未於言詞辯論終結前聲明異議者，視為有前
    項之同意，刑事訴訟法第159 條第1 項及第159 條之5 分別
    定有明文。本件判決所引用之各該被告以外之人於審判外之
    陳述，雖屬傳聞證據，惟當事人於本院準備程序及審判期日
    中均表示同意作為證據方法而不予爭執，且迄至言詞辯論終
    結前亦未再聲明異議，本院審酌上開證據資料製作時之情況
    ，尚無違法不當及證明力明顯過低之瑕疵，亦認為以之作為
    證據應屬適當，應依刑事訴訟法第159 條之5 規定，認前揭
    證據資料均有證據能力。
二、本件認定事實所引用之卷內所有卷證資料（包含文書證據、
    物證等證據），並無證據證明係公務員違背法定程序所取得
    ，且被告於本院行準備程序時就卷內所有之卷證資料之證據
    能力均表示無意見，且卷內之文書證據，亦無刑事訴訟法第
    159 條之4 之顯有不可信之情況與不得作為證據之情形，則
    依刑事訴訟法第159 條之5 之規定，本件判決認定事實所引
    用之卷證所有文書證據、物證等證據，均有證據能力。
貳、實體部分：
一、訊據被告乙○○固坦承有於94年7 月5 日至臺北市南港區○
    ○○路○ 段994 號南港後山埤郵局開立帳號00000000000000
    號帳戶，惟矢口否認有幫助詐欺之犯行，辯稱：伊將密碼寫
    在紙條上與金融卡放在一起，而存摺及金融卡均係放在伊所
    使用之計程車內，於94年7 月19日（檢察官聲請簡易判決處
    刑書誤載為95年4 月19日）始發覺被竊云云。然查：
  (一)被告在南港後山埤郵局設有00000000000000號帳戶，並領有
    金融提款卡，業據其供明在卷，並有郵政存簿儲金立帳申請
    書一份在卷可稽（見第3668號偵查卷第44頁）；嗣有被害人
    甲○○，因誤信其信用卡費尚未繳清，致被害人甲○○陷於
    錯誤，而於95年7 月22日下午2 時15分許，前往臺北縣淡水
    鎮○○路139 號萊爾富超商內，依詐騙集團指示操作提款機
    ，將新臺幣（下同）2 萬9,999 元匯入乙○○之南港後山埤
    郵局帳戶內，再由詐騙集團成員提領取款等情，亦據證人即
    被害人甲○○於警詢時指述及本院審理時證述屬實（見第36
    68號偵查卷第32至33頁、本院95年度易字第1298號審理卷第
    53至54頁），並有交易明細、查詢帳戶最近交易資料列印單
    等文件影本各一份附卷可參，足見被告之上開帳戶確由犯罪
    集團成員所持有使用，且於詐欺被害人後並加以提領等情屬
    實。
  (二)又金融存摺事關個人財產權益之保障，其專有性甚高，一般
    人均有妥為保管及防止他人任意使用之認識，且該等專有物
    品如落入不明人士手中，極易被利用為與財產有關之犯罪工
    具，此為吾人依一般生活認知所易於體察之常識。而本件被
    告已為成年之人，應可明確知悉存摺、印章、提款卡等有關
    個人財產、身分之物品，倘淪落於不明人士手中，極易被利
    用為與財產有關之犯罪工具，而在能預見提供自己帳戶存摺
    、提款卡及密碼予不認識之人，可能遭人將之作為從事詐欺
    取財等犯罪行為工具之下，卻又將上開帳戶之存簿、提款卡
    及密碼，交予姓名年籍不詳之詐騙集團成員使用，顯然對於
    該帳戶將作為不法使用有所認知，雖卷內事證並無積極證據
    證明被告知悉該收購帳戶之不詳人士將如何犯罪，而無法推
    定被告與該不詳人士有共同實施詐欺犯行之犯意聯絡，惟被
    告既對金融帳戶交付他人使用，可能遭持以從事詐欺財產犯
    罪有所認知，其有幫助他人犯詐欺取財罪之不確定犯罪故意
    甚明。
  (三)被告雖以上揭情詞置辯，惟查被告於本院審理時自承其將上
    開郵局帳戶存摺、金融卡及密碼連同另七、八本銀行存摺、
    金融卡及密碼等物，置於其所駕駛之計程車內座椅背後之袋
    子裡，而於某日在車上睡覺時，因天氣太熱而將車窗全部打
    開，致使其上開帳戶存摺、金融卡及密碼等物遭竊而遺失，
    惟對於如此重要之物品，卻以如此草率之方式保管，顯與一
    般人保管之方式不合。再如依被告所辯該帳戶係失竊而非伊
    交付詐騙集團成員，則詐騙集團使用被告之帳戶作為詐財匯
    款之工具時，將時時處於該帳戶被申報掛失止付之風險中，
    隨時有可能因被害人發現帳戶存摺、提款卡遺失而辦理掛失
    止付，使詐騙集團無法順利提取被害人所匯之款項，被告辯
    稱其所有之存簿、金融卡等物，係他人所竊走一節，實與常
    理有違；又關於此等重要物品失竊或遺失後，一般人為免帳
    戶內存款遭他人不法領取或遭不法人士利用，通常均會即刻
    前往警察機關報案或金融機構辦理掛失止付，惟被告發現遺
    失後，並未立即採取補救措施，迨至警察通知後才掛失止付
    ，亦與一般事理不符；另被告於警詢時聲稱其係因為前妻告
    知上開帳戶被列為警示帳戶後，始知道其帳戶遭竊，惟於本
    院前次審理（95年11月15日）時，又改稱是經警察通知後，
    始知道帳戶遭竊，後經本院再次審理時（96年11月7 日），
    再改稱其係於94年7 月19日親自去看車子椅背後，才發現帳
    戶被人拿走，針對同一事實被告前後三次供詞卻均不一致，
    亦顯見其空言辯稱該帳戶等物失竊云云，應非實在。
  (四)綜上所述，被告所辯，應屬卸責飾詞，委無可採。本件事證
    明確，被告犯行堪以認定。
二、按被告行為後，94年2 月2 日修正公布之刑法已於95年7 月
    1 日生效施行，其中第2 條第1 項：「行為後法律有變更者
    ，適用行為時之法律。但行為後之法律有利於行為人者，適
    用最有利於行為人之法律」之規定，係規範行為後法律變更
    所生新、舊法律比較適用之準據法，並非刑法實體法律，自
    不生行為後法律變更之比較適用問題，故刑法修正施行後，
    ，應適用該修正後之第2 條第1 項之規定，依「從舊、從輕
    」之原則比較新、舊法律之適用；又比較新舊法時，應就罪
    刑有關之共犯、未遂犯、想像競合犯、牽連犯、連續犯、結
    合犯，以及累犯加重、自首減輕暨其他法定加減原因（如身
    分加減）與加減例等一切情形，綜其全部罪刑之結果而為比
    較後，再適用有利於行為人之法律處斷，而不得一部割裂分
    別適用不同之新舊法（最高法院24年度上字第4634號、27年
    度上字第2615號判例意旨、最高法院95年第8 次刑事庭會議
    決議參照）。經查：(一)幫助犯部分，修正前刑法第30條係規
    定：「幫助他人犯罪者，為從犯。雖他人不知幫助之情者，
    亦同。從犯之處罰，得按正犯之刑減輕之」，而修正後之刑
    法第30條則規定：「幫助他人實行犯罪行為者，為幫助犯。
    雖他人不知幫助之情者，亦同。幫助犯之處罰，得按正犯之
    刑減輕之」，主要係文字用語上之修正，關於刑罰減輕之規
    定並無變更，無關成立幫助犯內容之實質之變更，不屬法律
    之變更，應逕適用修正後之規定，無須比較適用。(二)罰金刑
    部分：被告行為時，刑法第339 條第1 項之詐欺取財罪，法
    定刑得科一千元以下之罰金，而依被告行為時之修正前刑法
    第33條第5 款規定：「主刑之種類如左：五、罰金：一元（
    指銀元）以上」，換算新臺幣後，為新臺幣三元以上。惟被
    告行為後修正後刑法第33條第5 款係規定：「主刑之種類如
    下：五、罰金：新臺幣一千元以上，以百元計算之」，經比
    較修正前後關於科處罰金刑之最低刑度規定，自應以被告行
    為時之修正前刑法較有利於被告。
三、按刑法上之幫助犯，係對於犯罪與正犯有共同之認識，而以
    幫助之意思，對於正犯資以助力，而未參與實施犯罪之行為
    者而言（最高法院88年度臺上字第1270號判決參照）。是如
    未參與實施犯罪構成要件之行為，且係出於幫助之意思提供
    助力，即屬幫助犯，而非共同正犯。本件被告基於幫助之不
    確定故意，提供其所開立之南港後山埤郵局帳戶存摺、金融
    卡及密碼予詐欺集團成員，再轉交由犯罪集團成員利用被告
    之幫助，意圖為自己不法所有之犯意，施用詐術，使被害人
    甲○○因而陷於錯誤，轉帳匯款至被告上開帳戶內，是被告
    所為參與詐欺罪構成要件以外之行為，且在無證據證明被告
    係以正犯而非以幫助犯之犯意參與犯罪之情形下，應認其所
    為係幫助犯而非正犯行為。核被告所為，係犯刑法第30條第
    1 項幫助犯刑法第339 條第1 項詐欺取財罪。其幫助他人實
    行犯罪行為，為幫助犯，應依刑法第30條第2 項之規定減輕
    其刑。爰審酌被告被告犯罪之動機、生活狀況，交付帳戶等
    物供他人詐財使用，使犯罪偵查困難，被害人追償無門，及
    犯罪所生危害，與犯罪否認犯行之態度等一切情狀，量處如
    主文所示之刑。又被告行為時之刑法第41條第1 項前段規定
    ：「犯最重本刑為五年以下有期徒刑以下之刑之罪，而受六
    個月以下有期徒刑或拘役之宣告，因身體、教育、職業、家
    庭之關係或其他正當事由，執行顯有困難者，得以一元以上
    三元以下折算一日，易科罰金。」又修正刪除前罰金罰鍰提
    高標準條例第2 條規定，就其原定數額提高為一百倍折算一
    日，則本件被告行為之易科罰金折算標準，最高得以銀元三
    百元折算一日，經折算新臺幣後，應以新臺幣九百元折算一
    日。惟95年7 月1 日修正公布施行之刑法第41條第1 項前段
    則規定：「犯最重本刑為五年以下有期徒刑以下之刑之罪，
    而受六個月以下有期徒刑或拘役之宣告者，得以新臺幣一千
    元、二千元或三千元折算一日，易科罰金」，比較修正前後
    之易科罰金折算標準，以95年7 月1 日修正公布施行前之規
    定，較有利於被告，則應依刑法第2 條第1 項前段，適用修
    正前刑法第41條第1 項前段規定，定其易科罰金之折算標準
    。又被告犯罪時間在96年4 月24日以前，合於中華民國九十
    六年罪犯減刑條例之減刑要件，所犯幫助詐欺取財罪，依該
    條例規定減刑如主文所示，並諭知易科罰金之折算標準。
據上論斷，應依刑事訴訟法第299 條第1 項前段，刑法第2 條第
1 項前段、第30條第1 項、第2 項、第339 條第1 項，修正前刑
法第41條第1 項前段，刑法施行法第1 條之1 ，刪除前罰金罰鍰
提高標準條例第2 條，現行法規所定貨幣單位折算新臺幣條例第
2條 ，中華民國九十六年罪犯減刑條例第2 條第1 項第3 款、第
7條 ，判決如主文。
本案經檢察官高俊申到庭執行職務。
中　　華　　民　　國　　96　　年　　11　　月　　30　　日
                  刑事第六庭審判長法　官  楊得君
                                  法  官  許永煌
                                  法  官  周明鴻
以上正本證明與原本無異。
如不服本判決應於判決送達後10日內向本院提出上訴狀，其未敘
述上訴之理由者並得於提起上訴後20日內向本院補提理由書 (均
須按他造當事人之人數附繕本)。
                                  書記官  丁梅芬
中　　華　　民　　國　　96　　年　　12　　月　　3 　　日
附錄本案論罪科刑法條之依據：
中華民國刑法第339條第1 項
（普通詐欺罪）
意圖為自己或第三人不法之所有，以詐術使人將本人或第三人之
物交付者，處5 年以下有期徒刑、拘役或科或併科1 千元以下罰
金。
